ACORDAO-COMPLETO-2409089

ACÓRDÃO 7813/2021 ATA 16/2021 - SEGUNDA CÂMARA

VISTOS, relatados e discutidos estes autos de Tomada de Contas Especial (TCE) foi instaurada pelo Ministério do Turismo (MTur) em desfavor do Sr. Luiz Vilar de Siqueira (ex-prefeito, gestão 2009-2012) , em razão da impugnação total de despesas do Convênio 703422/2009, celebrado em 20/5/2009, com vigência de 20/5/2009 a 23/8/2009, celebrado em 20/5/2009 com o Município de Fernandópolis/SP, tendo por objeto a realização do evento "Planeta Expo 2009", previsto para os dias 22 a 31 de Maio de 2009;
ACORDAM os Ministros do Tribunal de Contas da União, reunidos em Sessão de 2ª Câmara, diante das razões expostas pelo Relator, com fundamento nos arts. 1º, inciso I; 12, § 3º; 16, inciso III, alíneas "b" e "c"; 19; 23, inciso III; 28, inciso II; e 57 da Lei 8.443/92, c/c os arts. 209, 210 e 214, inciso III, alínea "a"; e 267 do Regimento Interno do Tribunal, em:
9.1. julgar irregulares as contas do Sr. Luiz Vilar de Siqueira, condenando-o, ao pagamento da importância abaixo especificada, fixando-lhe o prazo de 15 (quinze) dias, a contar da notificação, para que comprove, perante o Tribunal (art. 214, inciso III, alínea "a", do Regimento Interno) , o recolhimento da referida quantia aos cofres do Tesouro Nacional, atualizada monetariamente e acrescidas dos juros de mora, calculados a contar da data indicada até o dia do efetivo recolhimento do débito, na forma prevista na legislação em vigor:
	Valor original do débito (R$) 
	Data da ocorrência
	Tipo

	550.000,00
	25/6/2009
	Débito

	67.190,51
	1/12/2010
	Crédito

9.2. aplicar ao Sr. Luiz Vilar de Siqueira, a multa no valor de R$ 100.000,00 (cem mil reais) , fixando-lhe o prazo de 15 (quinze) dias, a contar da notificação, para que comprove, perante o Tribunal, o recolhimento das respectivas dívidas ao Tesouro Nacional, atualizadas monetariamente a contar da data deste Acórdão até o dia o efetivo recolhimento, caso não seja paga no prazo ora fixado, na forma da legislação em vigor;
9.3. autorizar, desde logo, nos termos dos arts. 26 e 28, inciso II, da Lei 8.443/1992:
9.3.1. o pagamento das dívidas em até 36 (trinta e seis) parcelas mensais e consecutivas, se solicitado pela responsável, fixando-se o vencimento da primeira em 15 (quinze) dias, a contar do recebimento da notificação, e o das demais a cada 30 (trinta) dias, devendo incidir sobre cada uma delas os encargos legais devidos, na forma prevista na legislação em vigor, sem prejuízo ao vencimento antecipado do saldo devedor em caso de não comprovação do recolhimento de qualquer parcela, conforme prevê o art. 217, § 2º, do Regimento Interno deste Tribunal;
9.3.2. a cobrança judicial das dívidas, caso não atendida a notificação;
9.4. dar ciência desta deliberação à responsável e ao Procurador-Chefe da Procuradoria da República no Estado de São Paulo, para as providências que entender cabíveis.

Tomada de Contas Especial  TCE, instaurada pelo Ministério do Turismo (MTur) em desfavor do Sr. Luiz Vilar de Siqueira (CPF 191.709.988-68; gestão: 2009-2012), na condição de ex-prefeito, em razão da impugnação total de despesas do Convênio 703422/2009 (Siafi 703422; peça 4), celebrado, em 20/5/2009, com o Município de Fernandópolis/SP, tendo por objeto Planeta Expo 2009, previsto para os dias 22 a 31 de Maio de 2009 (peça 1, p. 1), em conformidade com o Plano de Trabalho aprovado (peça 100), com vigência incidente no período de 20/5/2009 a 23/8/2009

Segunda Câmara

Município de Fernandópolis - SP.

3. Interessados/Responsáveis:
3.1. Interessado: Ministério do Turismo (05.457.283/0001-19).
3.2. Responsável: Luiz Vilar de Siqueira (XXX.709.988-XX).

13.1. Ministros presentes: Augusto Nardes (na Presidência), Aroldo Cedraz (Relator) e Raimundo Carreiro.
13.2. Ministro-Substituto convocado: Marcos Bemquerer Costa.
13.3. Ministro-Substituto presente: André Luís de Carvalho.

AROLDO CEDRAZ

Incluo como parte integrante deste Relatório, e transcrevo, a seguir, a instrução de peça 114, com a qual anuiu o corpo dirigente da SecexTCE (peças 115 e 116) :
"INTRODUÇÃO
	Trata o presente processo de Tomada de Contas Especial - TCE, instaurada pelo Ministério do Turismo (MTur) em desfavor do Sr. Luiz Vilar de Siqueira (CPF XXX.709.988-XX; gestão: 2009-2012) , na condição de ex-prefeito, em razão da impugnação total de despesas do Convênio 703422/2009 (Siafi 703422; peça 4) , celebrado, em 20/5/2009, com o Município de Fernandópolis/SP, tendo por objeto "Planeta Expo 2009", previsto para os dias 22 a 31 de Maio de 2009 (peça 1, p. 1) , em conformidade com o Plano de Trabalho aprovado (peça 100) , com vigência incidente no período de 20/5/2009 a 23/8/2009 (peça 103, p. 1) .
HISTÓRICO
2.	Os recursos previstos para implementação do objeto do referido convênio foram orçados no valor total de R$ 611.200,00 (peça 4, p. 7) , com a seguinte composição: R$ 61.200,00 de contrapartida do convenente e R$ 550.000,00 à conta do concedente, liberados conforme indicado abaixo:
	Ordem Bancária
	Data da Emissão
 (peça 8) 
	Data do Crédito
 (peça 27, p. 3) 
	Valor (R$) 

	2009OB800755
	24/6/2009
	25/6/2009
	300.000,00

	2009OB800755
	24/6/2009
	25/6/2009
	250.000,00

	TOTAL
	550.000,00

3.	O Ministério do Turismo exarou os seguintes pareceres:
	Parecer
	Peça
	Data

	Parecer Técnico 164/2009
	1
	20/5/2009

	Parecer/Conjur/Mtur 419/2009
	3
	20/5/2009

	Parecer de Análise de Prestação de Contas - Parte Técnica 270/2010
	29
	18/3/2010

	Nota Técnica de Reanálise 09/2011
	53
	4/1/2011

	Nota Técnica de Análise 493/2012
	56
	29/5/2012

	Nota Técnica de Análise Financeira 200/2016
	59
	7/3/2016

	Nota Técnica de Análise 171/2016
	67
	11/7/2016

	Nota Técnica de Reanálise 231/2016
	85
	4/10/2016

	Nota Técnica Financeira PGTUR 551/2017
	88
	5/6/2017

4. 	Apesar de a execução do objeto (evento) ter sido prevista para os dias 22 a 31/5/2009 (peça 1, p. 1) , o Convênio 703422/2009 foi celebrado em 20/5/2009 (peça 4) e os recursos federais foram repassados em 24/6/2009 (peça 8) , o que evidencia a destinação dos recursos para pagamento de despesas em processo final de liquidação.
5.	O Parecer Técnico 164/2009, que avaliou tecnicamente o Convênio 703422/2009 (peça 4) , concluindo pela sua viabilidade, apresentou como ações pretendidas as a seguir enumeradas (peça 1, p. 2) : 
1) Apresentações Artísticas;
2) Mídia televisiva;
3) Mídia de rádio;
4) Confecção de banners;
5) Divulgação em carro de som.
6. 	O motivo para a instauração da tomada de contas especial foi materializado pela irregularidade na documentação exigida para a prestação de contas, com irregularidades nas execuções física e financeira.
7.	Sob o aspecto da execução física do convênio em apreço, a reprovação foi parcial, conforme a Nota Técnica de Reanálise 231/2016 (peça 85, p. 5) , em função do seguinte: 
Informamos que o Convenente não apresentou documentação comprobatória dos seguintes itens: 
1.  Divulgação de carro de som 		R$ 79.200,00
Orientamos que a área financeira adote providências cabíveis para devolução dos recursos referentes aos itens acima mencionados, que perfazem um total de R$ 79.200,00 (setenta e nove mil e duzentos Reais) . 
8.				A Nota Técnica Financeira PGTUR 551/2017 (peça 88) destacou inúmeras irregularidades na execução financeira, reproduzidas na tabela seguinte:
Tabela 1
	Item
	Análise

	1.1 Edital/Cotação/Homologação/Adjudicação/Publicações 

	Licitação
	De acordo com documentos constantes dos autos, verifica-se que a contratação dos shows artísticos, objeto do convênio se deu por inexigibilidade de licitação. Constam os seguintes documentos: Termo de ratificação da inexigibilidade (fl. 38) , parecer jurídico (fls. 174 a 177) , autorização do prefeito municipal (fl. 178) , cartas de exclusividade (fls. 238, 240 e 242) , onde os representantes dos artistas conferem a empresa contratada, exclusividade de representação apenas para o dia e local do evento, e propostas de preços da empresa contratada referentes às apresentações das atrações artísticas (fls. 239, 241 e 243) .
No entanto, as cartas de exclusividades constantes dos autos não comprovam que a empresa contratada é a detentora da exclusividade dos artistas, em conformidade com a Lei 8.666/93 e Acórdão nº 96/2008 - TCU, que dispõe que, "quando da contratação de artistas consagrados, enquadrados na hipótese de inexigibilidade prevista no inciso III do art. 25 da Lei nº 8.666/1993, por meio de intermediários ou representantes, deve ser apresentada cópia do contrato de exclusividade dos artistas com o empresário contratado, registrado em cartório. Ressalta-se que o contrato de exclusividade difere da carta ou autorização que confere exclusividade apenas para os dias correspondentes à apresentação dos artistas e que é restrita à localidade do evento".
Assim, uma vez que a contratação não ocorreu diretamente com os artistas ou com os seus empresários/representantes exclusivos, tem-se que a inexigibilidade de licitação foi irregular. Portanto serão glosados os valores referentes às apresentações artísticas. 
Valor da Glosa: R$ 458.400,00.
Já os demais serviços foram contratados por licitação na modalidade convite, onde constam os seguintes documentos: edital (fls. 40 a 44) , a publicação do aviso de licitação, no quadro de avisos da prefeitura municipal (fl. 45) , autorização de abertura procedimento licitatório (fl. 46) , termo de adjudicação e homologação (fls. 47 e 48) , parecer jurídico (fls. 203 a 204) , comprovantes de recebimento do edital, de três empresas (fls. 211 a 213) , ata da sessão pública (fl. 214) , proposta de preços da empresa Marcos Rogério Mioto Promoções Artísticas, vencedora da licitação (fl. 251) e das demais empresas participantes (fls. 253 e 255) .
Observa-se, porém que, conforme declarações constantes às fls. 126 e 127 dos autos, os serviços de Banners e Divulgação/Carro de Som não foram executados pela empresa contratada e sim pelas empresas Peteca Comércio de Pintura e Clóvis de Souza Melo.
Observa-se ainda que o edital contempla apenas os serviços de divulgação por meio de 02 carros de som volante. Os demais serviços do plano de trabalho não constam do edital. Já à fl. 291 dos autos, consta a informação de que os itens de "Publicidade: Divulgação em 05 emissoras" e "05 inserções diárias em mídia televisiva" não foram executados com os recursos do convênio. 
Portanto, a execução do item "banners" era o único item passível de aprovação, uma vez que já foram glosados os valores referentes às atrações artísticas (R$ 458.400,00) e referente à divulgação/carro de som (R$ 79.200,00 - glosa da área técnica) , e como ficou constatado que a empresa contratada não executou o serviço (fl. 126) , será glosado também o valor de R$ 2.800,00, correspondente ao item, e consequentemente a totalidade dos recursos do convênio.

	2. 1 - Cópia do Contrato/Publicação do extrato/Vigência

	Contrato
	Consta dos autos os contratos firmados com a empresa Marcos Rogério Mioto Promoções Artísticas, sendo um no valor de R$ 458.400,00, referente à inexigibilidade de licitação (fls. 186 a 188) , e outro no valor de R$ 79.200,00, referente ao convite (fls. 219 e 220) , firmados em 20/05/2009, e a publicação dos extratos de contratos (fls. 189 a 190 e 221 a 222) . 
Não consta contrato ou qualquer outro documento referente a execução do item "Banners" constante do plano de trabalho. 
No entanto, já foram glosados integralmente os recursos do convênio, conforme item 1.1.

	4.2 - Comprovação do pagamento (TED / DOC / cheque) 

	Pagamentos / Movimentação Financeira
	O convenente enviou cópias "microfilmadas" dos cheques emitidos, visando comprovar os pagamentos efetuados (fl. 370 a 387) . Porém, devida a má qualidade das cópias, não foi possível identificar, com precisão, o favorecido de todos os cheques.
No entanto, já foram glosados integralmente os recursos do convênio, conforme item 1.1.

	5. 5 - Declaração da existência de patrocinadores

	Declarações
	Consta declaração do convenente atestando a existência de outros patrocinadores para o evento (fls. 449 a 450) , onde foi arrecadado o valor de R$ 1.315.701,90, e que tal valor foi gasto "em despesas relacionadas à execução do evento e despesas administrativas". No entanto não consta a comprovação do valor efetivamente recebido, bem como os itens do evento custeados com estas receitas.
No entanto, já foram glosados integralmente os recursos do convênio, conforme item 1.1.

9. 	Da análise dos autos, verifica-se que foi dada oportunidade de defesa ao agente responsabilizado, em obediência aos princípios constitucionais que asseguram o direito ao contraditório e à ampla defesa, tendo em vista as notificações expedidas (peças 30-31, 52, 57, 60-63, 68, 71, 74, 76-77, 87 e 89-91) . No entanto, as alegações apresentadas (peças 34, 54 e 75) foram consideradas insuficientes, pelo Tomador de Contas, para elidir as irregularidades constatadas, e não houve o recolhimento do montante devido aos cofres da Fazenda Pública, subsistindo o motivo que legitimou a instauração da Tomada de Contas Especial.
10. 	No Relatório do Tomador de Contas Especial 206/2018 (peça 103) , em que os fatos estão circunstanciados, consta a conclusão do Tomador de Contas Especial/MTur pela responsabilidade do Senhor Luiz Vilar de Siqueira (Prefeito Municipal de Fernandópolis/SP, na gestão 2009-2012) , no valor original de R$ 550.000,00 (houve recolhimento R$ 67.190,51, em 1/12/2010, v. peça 47) .
11.	A inscrição em conta de responsabilidade, no Siafi, foi efetuada conforme a Nota de Sistema 2018NS000117, de 20/6/2018 (peça 98) . 
12.	Tanto o relatório do tomador de contas, quanto o relatório de auditoria da CGU, amparados pela Nota Técnica de Reanálise 231/2016 (peça 85) e na Nota Técnica Financeira PGTUR 551/2017 (peça 88) , do Ministério do Turismo, concluíram pela existência de dano ao Erário Federal da ordem de R$ 550.000,00, correspondente ao valor integral repassado ao Município de Fernandópolis/SP, em razão da impugnação total das despesas do convênio por conta de irregularidades técnicas e financeiras.
13.	A CGU seguiu o posicionamento do órgão concedente quanto às irregularidades identificadas, ao débito apurado e à responsabilidade, conforme se verifica no Relatório de Auditoria 691/2018 (peça 104) , no Certificado de Auditoria 691/2018 (peça 105) , bem como no Parecer do Dirigente do Órgão de Controle Interno 691/2018 (peça 106) . O Ministro de Estado do Turismo pronunciou-se pelo conhecimento das conclusões contidas nos pareceres da CGU, opinando pela irregularidade das contas do responsável indicado (peça 107) .
14.	Na instrução antecedente (peça 108) , analisando-se os documentos nos autos, concluiu-se pela necessidade de realização de citação e audiência do responsável, nos termos seguintes:
 ALEGAÇÕES DE DEFESA quanto à irregularidade detalhada a seguir:
Irregularidade: não comprovação da boa e regular aplicação dos recursos federais repassados pelo Ministério do Turismo ao Município de Fernandópolis/SP, por meio do Convênio 703422/2009 (Siafi 703422; peça 4) ; objeto: apoio à realização do evento intitulado "Planeta Expo 2009", previsto para os dias 22 a 31 de Maio de 2009 (peça 1, p. 1) , em conformidade com o Plano de Trabalho aprovado (peça 100) , com vigência incidente no período de 20/5/2009 a 23/8/2009; 
Conduta: 
1)	 não comprovar a execução física do objeto do convênio em relação ao item "Divulgação de carro de som", no valor de R$ 79.200,00, conforme destacado nas ressalvas técnicas consignadas no Nota Técnica de Reanálise 1302/2013 (peça 41) ;
2)	 não apresentar, no âmbito do Contrato 168/2009 (peça 38, p. 1, no valor de R$ 458.400,00) , os Contratos de Exclusividade (com os devidos registros em cartório) entre a empresa representante Marcos Rogério Mioto Promoções Artísticas Ltda. e os artistas dos grupos das atrações musicais do evento, passível, portanto, de glosa, nos termos do Acórdão 96/2008-TCU-Plenário, além da reafirmação desse entendimento no Acórdão 3826/2013-TCU-Primeira Câmara, com a caracterização da ausência de justificativa quanto à inexigibilidade de licitação, prevista no inciso III do art. 25 da Lei 8.666/1993;
3) não apresentar documentos (notas fiscais, recibos, comprovantes de transferências bancárias e outros documentos equivalentes, emitidos em nome das bandas ou artistas e assinadas por seus representantes legais ou pelos seus empresários exclusivos, sendo essa representação ou exclusividade registrada em cartório) capazes de demonstrar que eventuais valores destinados a essa sociedade comercial foram repassados às bandas ou artistas que realizaram o evento;
4) não comprovar que os pagamentos foram efetivamente repassados à empresa contratada, representando a quebra do imprescindível nexo de causalidade entre a execução financeira e as despesas incorridas para a realização do evento avençado, além de descumprir a cláusula sétima do termo de convênio - Da Movimentação da Conta Específica e da Aplicação dos Recursos (peça 4, p. 8-9) ;
5) não comprovar que os valores arrecadados com a cobrança de ingressos em shows e eventos ou venda de bens e serviços produzidos ou fornecidos, ou recebidos a título de patrocínio, no âmbito deste Convênio foram revertidos para a consecução do objeto ou recolhidos à conta do Tesouro Nacional.
Dispositivos violados: Art. 70, § único, da CF/1988; art. 63 da Lei 4320/1964; art. 93, do Decreto Lei 200/1967; art. 49 da Portaria Interministerial 127/2008; art. 25, inciso III, da Lei 8.666/1993; cláusulas terceira, item II, alíneas dd sétima do termo de Convênio 703422/2009; entendimentos firmados pelo E. TCU nos Acórdão 96/2008-TCU-Plenário e Acórdão 3826/2013-TCU-Primeira Câmara, com a caracterização da ausência de justificativa quanto à inexigibilidade de licitação, prevista no inciso III do art. 25 da Lei 8.666/1993; 
e/ou RECOLHER o débito referente à irregularidade de que trata o item 1.i.a, conforme detalhado no Anexo I deste ofício, aos cofres da entidade credora, o valor histórico atualizado monetariamente desde a respectiva data de ocorrência até o efetivo recolhimento, abatendo-se, na oportunidade, a (s) quantia (s) eventualmente ressarcida (s) , na forma da legislação em vigor. O valor total da dívida atualizada monetariamente até 27/2/2019 corresponde a R$ 843.990,07.
Além disso, fica Vossa Senhoria ciente da presente AUDIÊNCIA, com fundamento no art. 12, inciso III, da Lei 8.443/1992, para, no mesmo prazo de quinze dias, a contar do recebimento da presente comunicação, apresentar:
RAZÕES DE JUSTIFICATIVA quanto à irregularidade detalhada a seguir:
Irregularidade: contratação irregular de intermediário entre o ente público e os artistas ou empresários exclusivos, no âmbito o Contrato 168/2009 (peça 38, p. 1) , ocasionada pela utilização indevida de inexigibilidade de licitação, visto que o interposto não apresentou contratos de exclusividade dos artistas com registro em cartório, nem comprovaram os pagamentos de cachês diretamente aos artistas;
Conduta: firmar o convênio, autorizar a abertura e ratificar o resultado do processo de inexigibilidade de licitação 12/2009, e assinar o contrato administrativo (peça 38, p. 1) com a empresa escolhida nesse procedimento, Marcos Rogério Mioto Promoções Artísticas Ltda. (CNPJ 06.142.904/0001-38) , cujos objetos eram a intermediação de artistas ou bandas para a qual a sociedade comercial não possuía contrato de exclusividade válidos para fins de contratação via inexigibilidade;
Dispositivos violados: art. 25, inciso III, da Lei 8.666/1993; art. 49 da Portaria Interministerial 127/2008; Convênio 703422/2009.
15.	A proposta mereceu acolhimento da unidade técnica (peças 109-110) . Consoante delegação de competência do Exmo. Sr. Ministro Relator, foi efetuada a citação do responsável pelo expediente indicado a seguir:
	Ofício
	Peça
	Destinatário
	Data de ciência ou motivo de ausência
	Data da resposta
	Data de fim de prazo de resposta

	854/2019
	112
	Luiz Vilar de Siqueira
	25/1/2019
	-
	9/4/2019

16.	O AR do Ofício 854/2019, de citação e audiência do Sr. Luiz Vilar de Siqueira (CPF XXX.709.988-XX) , retornou com ciência em 25/1/2019 (peça 113) , embora não tenha sido recebido de próprio punho pelo responsável.
17.	Transcorrido o prazo regimental, o Instituto permaneceu silente, devendo ser considerado revel, nos termos do art. 12, §3º, da Lei 8.443/1992.
EXAME TÉCNICO
Da validade das notificações
18.	Preliminarmente, cumpre tecer breves considerações sobre a forma como são realizadas as comunicações processuais no TCU. A esse respeito, destacam-se o art. 179, do Regimento Interno do TCU (Resolução 155, de 4/12/2002) e o art. 4º, inciso III, § 1º, da Resolução TCU 170, de 30 de junho de 2004, in verbis:
Art. 179. A citação, a audiência ou a notificação, bem como a comunicação de diligência, farse-ão:
I - mediante ciência da parte, efetivada por servidor designado, por meio eletrônico, fac-símile, telegrama ou qualquer outra forma, desde que fique confirmada inequivocamente a entrega da comunicação ao destinatário;
II - mediante carta registrada, com aviso de recebimento que comprove a entrega no endereço do destinatário;
III - por edital publicado no Diário Oficial da União, quando o seu destinatário não for localizado
 (...) 
Art. 3º As comunicações serão dirigidas ao responsável, ou ao interessado, ou ao dirigente de órgão ou entidade, ou ao representante legal ou ao procurador constituído nos autos, com poderes expressos no mandato para esse fim, por meio de:
I - correio eletrônico, fac-símile ou telegrama;
II - servidor designado;
III - carta registrada, com aviso de recebimento;
IV - edital publicado no Diário Oficial da União, quando o seu destinatário não for localizado, nas hipóteses em que seja necessário o exercício de defesa.
Art. 4º. Consideram-se entregues as comunicações:
I - efetivadas conforme disposto nos incisos I e II do artigo anterior, mediante confirmação da ciência do destinatário;
II - realizadas na forma prevista no inciso III do artigo anterior, com o retorno do aviso de recebimento, entregue comprovadamente no endereço do destinatário;
III - na data de publicação do edital no Diário Oficial da União, quando realizadas na forma prevista no inciso IV do artigo anterior.
§ 1º O endereço do destinatário deverá ser previamente confirmado mediante consulta aos sistemas disponíveis ao Tribunal ou a outros meios de informação, a qual deverá ser juntada ao respectivo processo.
 (...) 
19.	Bem se vê, portanto, que a validade da citação via postal não depende de que o aviso de recebimento seja assinado pelo próprio destinatário da comunicação, o que dispensa, no caso em tela, a entrega do AR em "mãos próprias". A exigência da norma é no sentido de o Tribunal verificar se a correspondência foi entregue no endereço correto, residindo aqui a necessidade de certeza inequívoca. 
20.	Não é outra a orientação da jurisprudência do TCU, conforme se verifica dos julgados a seguir transcritos:
São válidas as comunicações processuais entregues, mediante carta registrada, no endereço correto do responsável, não havendo necessidade de que o recebimento seja feito por ele próprio (Acórdão 3648/2013-TCU-Segunda Câmara, Relator Ministro José Jorge) ;
É prescindível a entrega pessoal das comunicações pelo TCU, razão pela qual não há necessidade de que o aviso de recebimento seja assinado pelo próprio destinatário. Entregandose a correspondência no endereço correto do destinatário, presume-se o recebimento da citação. (Acórdão 1019/2008-TCU-Plenário, Relator Ministro Benjamin Zymler) ;
As comunicações do TCU, inclusive as citações, deverão ser realizadas mediante Aviso de Recebimento - AR, via Empresa Brasileira de Correios e Telégrafos, bastando para sua validade que se demonstre que a correspondência foi entregue no endereço correto. (Acórdão 1526/2007-TCU-Plenário, Relator Ministro Aroldo Cedraz) .
21.	A validade do critério de comunicação processual do TCU foi referendada pelo Supremo Tribunal Federal, nos termos do julgamento do MS-AgR 25.816/DF, por meio do qual se afirmou a desnecessidade da ciência pessoal do interessado, entendendo-se suficiente a comprovação da entrega do "AR" no endereço do destinatário:
EMENTA: AGRAVO REGIMENTAL. MANDADO DE SEGURANÇA. DESNECESSIDADE DE INTIMAÇÃO PESSOAL DAS DECISÕES DO TRIBUNAL DE CONTAS DA UNIÃO. ART. 179 DO REGIMENTO INTERNO DO TCU. INTIMAÇÃO DO ATO IMPUGNADO POR CARTA REGISTRADA, INICIADO O PRAZO DO ART. 18 DA LEI nº 1.533/51 DA DATA CONSTANTE DO AVISO DE RECEBIMENTO. DECADÊNCIA RECONHECIDA. AGRAVO IMPROVIDO.
O envio de carta registrada com aviso de recebimento está expressamente enumerado entre os meios de comunicação de que dispõe o Tribunal de Contas da União para proceder às suas intimações.
O inciso II do art. 179 do Regimento Interno do TCU é claro ao exigir apenas a comprovação da entrega no endereço do destinatário, bastando o aviso de recebimento simples. 
22.	No caso vertente, a citação do Sr. Luiz Vilar de Siqueira (CPF XXX.709.988-XX) se deu em endereço constante nos sistemas CPF da Receita (peça 111) . A entrega do ofício citatório nesse endereço ficou comprovada (AR de peça 113) e, portanto, encontra-se formalmente válida.
23.	Nos processos do TCU, a revelia não leva à presunção de que seriam verdadeiras todas as imputações levantadas contra os responsáveis, diferentemente do que ocorre no processo civil, em que a revelia do réu opera a presunção da verdade dos fatos narrados pelo autor. Dessa forma, a avaliação da responsabilidade do agente não pode prescindir da prova existente no processo ou para ele carreada. 
24.	Ao não apresentar sua defesa, o responsável deixou de produzir prova da regular aplicação dos recursos sob sua responsabilidade, em afronta às normas que impõem aos gestores públicos a obrigação legal de, sempre que demandados pelos órgãos de controle, apresentar os documentos que demonstrem a correta utilização das verbas públicas, a exemplo do contido no art. 93, do DecretoLei 200/1967: "Quem quer que utilize dinheiros públicos terá de justificar seu bom e regular emprego na conformidade das leis, regulamentos e normas emanadas das autoridades administrativas competentes." 
25.	Mesmo as alegações de defesa não sendo apresentadas, considerando o princípio da verdade real que rege esta Corte, procurou-se buscar, em manifestações do responsável na fase interna desta Tomada de Contas Especial, se havia algum argumento que pudesse ser aproveitado a seu favor. 
26.	O responsável manifestou-se nos autos em diversas ocasiões, conforme demonstram as peças 14-28, 34-51, 54-55, 75 e 78-84, todas relacionadas à apresentação de documentação comprobatórios da execução física. Não obstante todas estas manifestações, o responsável não logrou êxito em comprovar a execução física, uma vez seus argumentos não foram acolhidos em sucessivos pareceres técnicos do MTur. Em relação aos questionamentos da execução financeira, o responsável não apresentou argumentos que pudessem elidir as irregularidades suscitadas.
27.	De outro lado, a prestação de contas encontra-se eivada de irregularidades nas execuções física e financeiras, sem que o responsável tenha coligido aos autos as alegações de defesa e razões de justificativas convincentes, ensejando, em consequência, a irregularidade das contas, com imposição de débito e multa. É o que se expõe a seguir.
28.	O responsável firmou dois contratos para a realização do evento da avença, conforme a seguir descrito:
Tabela 2
	Modalidade
	Número
	Objeto
	Valor (R$) 

	Convite 43/2009
	Contrato 169/2009
Marcos Rogério Mioto Promoções Artísticas Ltda
 (CNPJ 06.142.904/0001-38) 
 (peça 38, p. 3-4) 
	Contratação de empresa especializada para divulgação da 42ª Exposição Agropecuária e Industrial de Fernandópolis.
	79.200,00

	Inexigibilidade
012/2009
	Contrato 168/2009
Marcos Rogério Mioto Promoções Artísticas Ltda
 (CNPJ 06.142.904/0001-38) 
 (v. peça 25, p. 1-2) 
 (peça 38, p. 1; somente consta a primeira página do contrato) 
	A contratada assume a responsabilidade do comparecimento das atrações indicadas no local e data marcadas.
	458.400,00

29.	Em relação à execução física, a Nota Técnica de Reanálise 1302/2013 (peça 41) reprovou parcialmente a despesa realizada na execução do Contrato 169/2009, conforme tabela abaixo:
	Item
	Valor (R$) 

	Divulgação de carro de som
	79.200,00

30.	Contudo, outras irregularidades na execução financeira ensejam que o valor impugnado na presente tomada de contas especial corresponda ao valor integral repassado pelo convênio em tela e não somente àqueles valores das despesas impugnadas na análise da execução física. 
31.	A Nota Técnica Financeira PGTUR 551/2017 (peça 88) , mencionada supra, destaca inúmeras irregularidades na execução financeira, dentre elas:
Tabela 3
	Item
	Análise

	Licitação
	As cartas de exclusividades constantes dos autos não comprovam que a empresa contratada é a detentora da exclusividade dos artistas, em conformidade com a Lei 8.666/1993 e Acórdão 96/2008 - TCU.
Assim, uma vez que a contratação não ocorreu diretamente com os artistas ou com os seus empresários/representantes exclusivos, tem-se que a inexigibilidade de licitação foi irregular. Portanto serão glosados os valores referentes às apresentações artísticas. 
Valor da Glosa: R$ 458.400,00.
Observou-se que os serviços de Banners e Divulgação/Carro de Som não foram executados pela empresa contratada e sim pelas empresas Peteca Comércio de Pintura e Clóvis de Souza Melo.
Observa-se ainda que o edital contempla apenas os serviços de divulgação por meio de 02 carros de som volante. Os demais serviços do plano de trabalho não constam do edital. Já à fl. 291 dos autos, consta a informação de que os itens de "Publicidade: Divulgação em 05 emissoras" e "05 inserções diárias em mídia televisiva" não foram executados com os recursos do convênio. 
Portanto, a execução do item "banners" era o único item passível de aprovação, uma vez que já foram glosados os valores referentes às atrações artísticas (R$ 458.400,00) e referente à divulgação/carro de som (R$ 79.200,00 - glosa da área técnica) , e como ficou constatado que a empresa contratada não executou o serviço (fl. 126) , será glosado também o valor de R$ 2.800,00, correspondente ao item, e consequentemente a totalidade dos recursos do convênio.

	Contrato
	Não consta contrato ou qualquer outro documento referente a execução do item "Banners" constante do plano de trabalho. 

	Pagamentos / Movimentação Financeira
	O convenente enviou cópias "microfilmadas" dos cheques emitidos, visando comprovar os pagamentos efetuados (fl. 370 a 387) . Porém, devida a má qualidade das cópias, não foi possível identificar, com precisão, o favorecido de todos os cheques.

	Declarações
	Consta declaração do convenente atestando a existência de outros patrocinadores para o evento (fls. 449 a 450) , onde foi arrecadado o valor de R$ 1.315.701,90, e que tal valor foi gasto "em despesas relacionadas à execução do evento e despesas administrativas". No entanto não consta a comprovação do valor efetivamente recebido, bem como os itens do evento custeados com estas receitas.

32.	O extrato bancário de peça 27, p. 3-4, permite verificar que os pagamentos foram realizados em cheque, em desacordo com a cláusula sétima, da Movimentação da conta específica, que prescreve que os pagamentos devem ser realizados exclusivamente mediante crédito na conta bancária de titularidade dos fornecedores e prestadores de serviços. Ademais, as cópias dos cheques apresentadas pelo responsável encontram-se ilegíveis (peça 55, p. 3-4, 7-8, 11-14, 16-17) .
33.	A ausência de comprovação de que os pagamentos foram efetivamente repassados à empresa contratada mediante crédito na conta bancária de titularidade dos fornecedores e prestadores de serviços representa a quebra do imprescindível nexo de causalidade entre a execução financeira e as despesas incorridas para a realização do evento avençado, além de descumprir a cláusula sétima do termo de convênio - Da Movimentação da Conta Específica e da Aplicação dos Recursos (peça 4, p. 8-9) , em obediência ao art. 50, §2º, inciso II, da Portaria Interministerial 127/2008, que prescreve, in verbis:
PARÁGRAFO SEGUNDO. Os atos referentes movimentação e ao uso dos recursos a que se refere o caput desta Cláusula serão realizados ou registrados no SICONV, observando-se os seguintes preceitos:
I - movimentação da conta bancária específica deste Convênio;
II - pagamentos realizados exclusivamente mediante crédito na conta bancária de titularidade dos fornecedores e prestadores de serviços; e
34.	Verifica-se que houve descumprimento também da cláusula terceira, inciso II, do termo de convênio - Da Obrigações dos Partícipes (peça 4, p. 6) , consoante reproduzido abaixo:
dd) assegurar que os valores arrecadados com a cobrança de ingressos em shows e eventos ou venda de bens e serviços produzidos ou fornecidos no âmbito deste Convênio sejam revertidos para a consecução do objeto ou recolhidos à conta do Tesouro Nacional, quando for o caso;
35.	Em relação às "cartas de exclusividade" com os artistas, exigência imprescindível para comprovar a inviabilidade de licitação, estas foram acostadas aos autos para data e horários específicos (peça 37, p. 9; peça 51, p. 27-28) . Também não constam nos autos os recibos dos cachês das atrações artísticas que teriam se apresentado no evento avençado.
36.	O contrato de prestação de serviços artísticos, decorrente de processo de Inexigibilidade 012/2009 (no montante de R$ 458.400,00, correspondente à parcela majoritária dos recursos repassados) , apresenta-se irregular, posto que o entendimento do E. TCU é no sentido de que na contratação direta de artistas consagrados, com base na hipótese de inexigibilidade prevista no art. 25, inciso III, da Lei 8.666/1993, por meio de intermediários ou representantes, deve ser apresentada cópia do contrato de exclusividade dos artistas com o empresário contratado, registrado em cartório. O contrato de exclusividade difere da autorização que assegura exclusividade apenas para os dias correspondentes à apresentação dos artistas e que é restrita à localidade do evento, a qual não se presta a fundamentar a inexigibilidade. Assim, a jurisprudência predominante é no sentido de julgar irregulares as contas que contêm esses vícios. 
37.	Na jurisprudência deste Tribunal encontra-se consolidado o entendimento de que a apresentação do contrato de exclusividade entre artistas e o empresário contratado é indispensável para caracterizar a hipótese de inexigibilidade de licitação prevista no art. 25, inciso III, da Lei de Licitações, de modo que simples autorizações ou cartas de exclusividade não se prestam a comprovar a inviabilidade da competição, pois não retratam uma representação privativa para qualquer evento em que o profissional for convocado. 
38.	A não apresentação dos contratos de exclusividade representa irregularidade formal grave, ensejando a irregularidade das contas, com a cominação de multa. A existência de débito, no entanto, será apurada, caso a caso, nas tomadas de contas especial. Conforme entendimento exposto acima, haverá débito quando não for possível comprovar o recebimento dos cachês pelos artistas, como no caso em concreto em que não constam os contratos/cartas de exclusividade registradas em cartório, tampouco os comprovantes de pagamentos firmados pelos artistas contratados. Assim, na execução financeira do convênio, não restou comprovado o nexo de causalidade dos pagamentos efetuados à empresa Marcos Rogério Mioto Promoções Artísticas Ltda. (CNPJ 06.142.904/0001-38) , ensejando, em consequência, a irregularidade das contas e imputação de débito ao responsável.
39.	Assim, a reprovação da prestação de contas encaminhada tem fundamento nas irregularidades presentes tanto na execução física quanto na financeira.
40.	O responsável teve ciência das irregularidades apontadas pelo MTur e não logrou êxito em apresentar os elementos indispensáveis para comprovação da boa e regular aplicação dos recursos públicos.
41.	Posteriormente, citado e ouvido em audiência pelo E. TCU, o responsável permaneceu inerte, não apresentou alegações de defesa e razões de justificativas e não elidiu as irregularidades apontadas, ensejando, portanto, a glosa das despesas indicadas e o julgamento pela irregularidade das contas.
Prescrição da Pretensão Punitiva
42.	Vale ressaltar que a pretensão punitiva, conforme Acórdão 1441/2016-TCU-Plenário, Relator Ministro Benjamin Zymler, que uniformizou a jurisprudência acerca dessa questão, subordinase ao prazo geral de prescrição indicado no art. 205, do Código Civil, que é de dez anos, contado da data de ocorrência da irregularidade sancionada, nos termos do art. 189, do Código Civil, sendo este prazo interrompido pelo ato que ordenar a citação, a audiência ou a oitiva do responsável.
43.	No caso em exame, não ocorreu a prescrição, uma vez que a irregularidade sancionada ocorreu em 25/6/2009 (data do crédito da ordem bancária: peça 27, p. 3) , e o ato de ordenação da citação ocorreu em 25/1/2019 (peça 110) .
44.	Em se tratando de processo em que a parte interessada não se manifestou acerca das irregularidades imputadas, não há elementos para que se possa efetivamente aferir e reconhecer a ocorrência de boa-fé na conduta do responsável, podendo este Tribunal, desde logo, proferir o julgamento de mérito pela irregularidade das contas, conforme os termos dos §§ 2º e 6º do art. 202 do Regimento Interno do TCU (Acórdão 2064/2011-TCU-Primeira Câmara, relator Ministro Ubiratan Aguiar; Acórdão 6182/2011-TCU-Primeira Câmara, relator Ministro Weber de Oliveira; Acórdão 4072/2010-TCU-Primeira Câmara, relator Ministro Valmir Campelo; Acórdão 1189/2009-TCU-Primeira Câmara, relator Ministro Marcos Bemquerer; e Acórdão 731/2008-TCU-Plenário, relator Ministro Aroldo Cedraz) .
45.	Dessa forma, o responsável deve ser considerado revel, nos termos do art. 12, §3º, da Lei 8.443/1992, devendo as contas serem julgadas irregulares, condenando-o ao débito apurado e aplicando-lhe a multa prevista no art. 57 da Lei 8.443/1992.
CONCLUSÃO
46.	Trata o presente processo de Tomada de Contas Especial - TCE, instaurada pelo Ministério do Turismo (MTur) em desfavor do Sr. Luiz Vilar de Siqueira (CPF XXX.709.988-XX; gestão: 2009-2012) , na condição de ex-prefeito, em razão da impugnação total de despesas do Convênio 703422/2009 (Siafi 703422; peça 4) , celebrado, em 20/5/2009, com o Município de Fernandópolis/SP, tendo por objeto "Planeta Expo 2009", previsto para os dias 22 a 31 de Maio de 2009 (peça 1, p. 1) , em conformidade com o Plano de Trabalho aprovado (peça 100) , com vigência incidente no período de 20/5/2009 a 23/8/2009 (peça 103, p. 1) .
47.		Em face da análise promovida na seção "Exame Técnico", verifica-se que o responsável não logrou comprovar a boa e regular aplicação dos recursos. E, instado a se manifestar, optou pelo silêncio, configurando a revelia, nos termos do § 3º, do art. 12, da Lei 8.443/1992.
48.	Vale ressaltar que a jurisprudência pacífica nesta Corte é no sentido da imprescritibilidade das ações de ressarcimento ao erário (Súmula TCU 282) . Dessa forma, identificado dano ao erário, deve-se instaurar e julgar o processo de tomada de contas especial para responsabilizar seus agentes causadores, respeitando o direito ao contraditório e à ampla defesa, independentemente de quando ocorreram os atos impugnados.
49.	Verifica-se também que não houve a prescrição da pretensão punitiva, conforme análise já realizada.
50.	Tendo em vista que não constam dos autos elementos que permitam reconhecer a boa-fé do responsável, sugere-se que as suas contas sejam julgadas irregulares, nos termos do art. 202, § 6º, do RI/TCU, com a imputação do débito atualizado monetariamente e acrescido de juros de mora, nos termos do art. 202, §1º do RI/TCU, descontado o valor eventualmente recolhido, com a aplicação da multa prevista no art. 57 da Lei 8.443/1992.
PROPOSTA DE ENCAMINHAMENTO
51.	Ante o exposto, submetemos os autos à consideração superior com proposta de:
a) 	considerar revel o responsável Luiz Vilar de Siqueira (CPF XXX.709.988-XX) , para todos os efeitos, dando-se prosseguimento ao processo, com fulcro no art. 12, § 3º, da Lei 8.443/1992; 
b)	julgar irregulares, nos termos dos arts. 1º, inciso I, 16, inciso III, alíneas "b" e "c", da Lei 8.443/1992, c/c os arts. 19 e 23, inciso III, da mesma Lei, as contas do responsável, Sr. Luiz Vilar de Siqueira (CPF XXX.709.988-XX) , condenando-o ao pagamento da importância a seguir especificada, atualizada monetariamente e acrescida dos juros de mora, calculada a partir da data discriminada até a data da efetiva quitação do débito, fixando-lhe o prazo de quinze dias, para que comprove, perante o Tribunal, o recolhimento das referidas quantias aos cofres do Tesouro Nacional, nos termos do art. 23, inciso III, alínea "a", da citada lei, c/c o art. 214, inciso III, alínea a, do Regimento Interno;  
	Valor original do débito (R$) 
	Data da ocorrência
	Tipo

	550.000,00
	25/6/2009
	Débito

	67.190,51
	1/12/2010
	Crédito

c) aplicar a multa prevista no art. 57 da Lei 8.443/1992, c/c o art. 267 do RI/TCU, ao responsável Luiz Vilar de Siqueira (CPF XXX.709.988-XX) , fixando-lhe o prazo de quinze dias, a contar da notificação, para que comprove, perante o Tribunal (art. 214, inciso III, alínea a, do Regimento Interno do TCU) , o recolhimento da dívida aos cofres do Tesouro Nacional, atualizada monetariamente desde a data do acórdão que vier a ser proferido por este Tribunal até a do efetivo recolhimento, se paga após o vencimento, na forma da legislação em vigor;
d) aplicar a multa prevista no art. 58,  inciso II, da Lei 8.443/92 c/c o art. 267 do RI/TCU ao Sr. Luiz Vilar de Siqueira (CPF XXX.709.988-XX) , , fixando-lhe o prazo de quinze dias, a contar da notificação, para que comprove, perante o Tribunal (art. 214, III, a, do Regimento Interno do TCU) , o recolhimento da dívida aos cofres do Tesouro Nacional, atualizada monetariamente desde a data do acórdão que vier a ser proferido por este Tribunal até a do efetivo recolhimento, se pagas após o vencimento, na forma da legislação em vigor;
e)	autorizar, desde logo, a cobrança judicial das dívidas, caso não atendida a notificação, na forma do disposto no art. 28, inciso II, da Lei 8.443/1992;
f) autorizar também, desde logo, se requerido, com fundamento no art. 28, inciso I, da Lei 8.443/1992, c/c o art. 217, §§ 1º e 2º, do Regimento Interno, o parcelamento das dívidas em até 36 parcelas, incidindo, sobre cada parcela, corrigida monetariamente, os correspondentes acréscimos legais, fixando-lhe o prazo de quinze dias, a contar do recebimento da notificação, para comprovar, perante o Tribunal, o recolhimento da primeira parcela, e de trinta dias, a contar da parcela anterior, para comprovar o recolhimento das demais parcelas, devendo incidir, sobre cada valor mensal, atualizado monetariamente, os juros de mora devidos, no caso do débito, na forma prevista na legislação em vigor, alertando o responsável de que a falta de comprovação do recolhimento de qualquer parcela importará o vencimento antecipado do saldo devedor, nos termos do § 2º do art. 217 do Regimento Interno deste Tribunal; 
g) enviar cópia do Acórdão a ser prolatado, bem como do Relatório e do Voto que o fundamentarem à Procuradoria da República no Estado de São Paulo, nos termos do § 3º do art. 16 da Lei 8.443/1992, c/c o § 7º do art. 209 do Regimento Interno do TCU, para adoção das medidas cabíveis; 
h) enviar cópia do Acórdão que vier a ser proferido ao Ministério do Turismo e ao responsável, para ciência, informando que a presente deliberação, acompanhada do Relatório e do Voto que a fundamenta, está disponível para a consulta no endereço www.tcu.gov.br/acordaos, além de esclarecer que, caso requerido, o TCU poderá fornecer sem custos as correspondentes cópias, de forma impressa."
2.	Em linha com a SecexTCE, assim se manifestou o Ministério Público junto ao Tribunal quanto ao mérito (peça 117) :
"6.	No âmbito do Ministério Público, esta representante, com arrimo em novel deliberação (Acórdão 1435/2017-TCU-Plenário) e com o intuito de conferir uniformidade de tratamento para com os agentes jurisdicionados ao TCU, tem considerado como ressalva nas contas a ausência de apresentação dos contratos de exclusividade para a etapa de adimplemento dos convênios e nas situações em que se comprova a execução do objeto ajustado e o nexo de causalidade entre receitas, despesas e prestador dos serviços.
7.	Ainda que o convênio tenha previsto a exigência de contratos de exclusividade com firma reconhecida em cartório, sob pena de glosa dos respectivos valores repassados, a sistemática empregada pelo MTur antecipava a definição das atrações artísticas, descaracterizando, na prática, o instituto da inexigibilidade previsto na Lei de Licitações. Note-se que, regra geral, o próprio Plano de Trabalho aprovado já definia previamente os grupos musicais que se apresentariam nos eventos (peça 100, p. 1) , de forma que as exigências para o posterior procedimento de inexigibilidade se afigurariam mais como condições de eficácia ou de confirmação dos termos do convênio do que propriamente uma escolha dos artistas ou competitividade de mercado.
8.	Há exceções à tal regra que podem ser encontradas em outros processos instruídos no Tribunal, notadamente aqueles em que se verifica a cotação prévia junto a empresas intermediadoras antes de declarada a inviabilidade de licitação ou expedidas as cartas de exclusividade. No entanto, esses casos devem ter encaminhamento diferenciado que, a nosso ver, corresponde ao julgamento pela irregularidade das contas dos responsáveis, com aplicação de multa, porém, sem imputação de débito, porquanto essa penalidade exige a comprovação de inexecução do objeto ou a ausência de correlação de causalidade entre os recursos federais repassados e a realização do evento.
9.	No que concerne especificamente ao nexo causal, admitimos que não se afasta sua existência apenas pelo fato de haver empresa intermediadora entre a prefeitura e as bandas, quando ela é detentora de carta de exclusividade com registro em cartório para representação dos artistas na data programada para o evento (peça 37, p. 9 e peça 51, p. 27-28) , entendimento que se alinha ao item 9.2.3.2 da referida deliberação paradigmática.
10.	Assim, no que concerne especificamente à exclusividade das bandas e à inexigibilidade de licitação, consideramos que não há elementos aptos a fundamentar a imputação de débito, nem a aplicação de multa ao responsável - inclusive em razão da audiência a ele dirigida -, em consonância com o entendimento do Tribunal firmado no Acórdão 1435/2017-TCU-Plenário.
11.	Prosseguindo nesse tema, outro fato motivador para a impugnação das despesas com as bandas neste processo foi a ausência de documentos probatórios dos cachês recebidos pelos artistas (item "iii" retro) . Em processos semelhantes, cujos eventos ocorreram em data anterior à publicação da Portaria MTur 153/2009, de 6/10/2009, defendemos que tal situação não configura quebra do nexo causal, nem irregularidade que justifique a aplicação de multa, uma vez que não havia exigência de apresentação dessa informação pelo convenente à época, quando da prestação de contas. No presente caso, com o ajuste firmado em 20/5/2009 e sem previsão de cláusula constituindo tal obrigação da convenente (peça 4) , seguimos esse entendimento e consideramos que não cabe também penalizar o ex-prefeito em razão dessa ocorrência pela qual foi citado.
12.	Ademais, independentemente da regulamentação da matéria à época dos fatos em análise, discordamos quanto à caracterização de dano fundamentado na ausência de elementos probatórios dos pagamentos efetuados pela empresa intermediadora aos artistas/bandas, por entender que se trata de relação privada sobre a qual o controle externo não detém jurisdição. Em nosso entendimento, para restar caracterizado prejuízo ao erário, em qualquer hipótese, é imprescindível a demonstração de inexecução do objeto ou, ainda, da ausência de correlação de causalidade entre os recursos federais repassados e a realização da festividade.
13.	Superadas essas questões relacionadas exclusivamente à apresentação das bandas como ocorrências ensejadoras de dano ao erário, devem ser enfrentadas, ainda, as outras três irregularidades de natureza diversa pelas quais o ex-prefeito foi citado, mas que também podem levar à caracterização de prejuízo aos cofres públicos: i) ausência do nexo de causalidade relativamente aos pagamentos efetuados à empresa contratada, com emissão de cheques cujos favorecidos não puderam ser identificados, além de configurar descumprimento da Cláusula Sétima do termo pactuado; ii) a participação de patrocinadores, em montante muito superior ao de recursos federais repassados (R$ 1.315.701,90) , sem que a declaração prestada pelo convenente estivesse acompanhada da devida comprovação de que esse valor foi revertido em prol do evento - inclusive com a discriminação das respectivas despesas custeadas -, ou que, ao menos parte dele, foi recolhido à conta do Tesouro Nacional (Cláusula Terceira, inciso II, item "dd", peça 4, p. 6) ; e, iii) não comprovação quanto à execução física do item "Divulgação de carro de som", no valor de R$ 79.200,00.
14.	Relativamente à irregularidade descrita no item "i" supra, entendemos que há como estabelecer esse liame para o total das despesas declaradas como executadas pelo convenente no documento "Relação de Execução da Receita e Despesa" (peça 19) , que indica despesas da ordem de R$ 540.525,93 (R$ 486.479,85 de recursos federais + 54.046,08 de valores da contrapartida) , conforme a análise a seguir explicitada.
15.	Relativamente aos cheques emitidos no âmbito do convênio, constam quatro em que a microfilmagem permite a identificação das seguintes características: i) um cheque bem legível e outros dois nem tanto, mas que, em todos os casos, é possível reconhecer o nome da empresa Marcos Rogério Mioto Promoções Artísticas Ltda. como destinatária das quantias neles registradas - respectivamente, R$ 423.109,69, R$ 47.290,33 e R$ 2.800,00 e (peça 55, p. 13, 3, e 11) , que totalizam R$ 473.200,02; e, ii) um cheque bem legível tendo como favorecido o banco Santander, no valor de R$ 60.444,23 (peça 55, p. 17) .
16.	Além desses cheques, há, ainda, mais um cuja microfilmagem não permite sua leitura (peça 55, p. 7) , mas que, não obstante tal condição, tendo em vista os dados registrados no extrato bancário da conta específica (peça 27, p. 3) , é possível concluir - por exclusão - tratar-se daquele de valor correspondente a R$ 6.755,75.
17.	Por outro lado, tem-se que a contratada emitiu quatro notas fiscais no âmbito do convênio, nos valores de R$ 54.046,08, R$ 25.153,92, R$ 458.400,00 e R$ 2.800,00 (peça 23, p. 1-4) , que totalizam R$ 540.400,00, equivalente à soma de todos os cheques descontados da conta específica (R$473.200,02 + 60.444,23 + 6.755,75) , perfazendo, assim, ainda que indiretamente, a necessária correlação entre receitas e despesas ajustadas.
18.	Outrossim, cabe acrescentar que a diferença entre o valor total referente às notas fiscais e cheques compensados (R$ 540.400,00) com aquele indicado na contabilidade da prestação de contas, antes mencionado (R$ 540.525,93, peça 19) , corresponde tão somente à soma de duas tarifas bancárias (R$ 59,45 e R$ 66,48) descontadas da conta específica. Muito embora sejam irregulares diante da vedação do convênio a despesas dessa natureza (peça 4, p. 10) , essa irrisória quantia pode ser desconsiderada para fins de cálculo do prejuízo, uma vez que o convenente devolveu parte do saldo remanescente (R$ 70.674,07) aos cofres federais, no montante de R$ 67.190,51, que foi recolhido em 1/12/2010 (peça 47) .
19.	Assim, não obstante a impossibilidade de leitura de um dos cheques, bem como a indicação, em outro, de um banco como favorecido em detrimento da empresa Marcos Rogério Mioto, orientados pela busca da verdade material nos autos, consideramos viável estabelecer o nexo causal financeiro entre os recursos federais repassados e as despesas pagas à contratada, de modo que, a nosso ver, inexiste débito associado também a este apontamento da citação. No entanto, cabe a ressalva, de que houve descumprimento da movimentação financeira pactuada no convênio, visto que os pagamentos não poderiam ser efetuados mediante emissão de cheques, mas realizados somente por meio de crédito na conta bancária de titularidade dos fornecedores/prestadores de serviços (peça 4, p. 9) , cabendo, assim, a aplicação da penalidade de multa ao responsável pela ocorrência.
20.	A despeito da descaracterização do dano a partir das ocorrências até agora examinadas, entendemos que subsistem duas irregularidades que configuram a existência de prejuízo associado ao Convênio n.º 703422/2009, sendo elas: i) parcial, em razão da falta de comprovação da execução física em relação ao item "Divulgação de carro de som", no valor de R$ 79.200,00; e, ii) integral, diante da ausência de comprovação de que os valores arrecadados com a cobrança de ingressos ou recebidos a título de patrocínio foram revertidos para a consecução do objeto ou recolhidos à conta do Tesouro Nacional.
21.	No que diz respeito à irregularidade relativa à execução física, muito embora o ofício de citação (peça 112) tenha feito referência incorreta quanto ao documento da concedente que reprovou a despesa e à peça destes autos em que se encontraria esse registro - foi informada a Nota Técnica de Reanálise 1302/2013 (peça 41) , quando o certo seria Nota Técnica de Reanálise 231/2016 (peça 85) - entendemos que não cabe a nulidade da comunicação quanto a este ponto específico, uma vez que: i) o responsável já havia sido devidamente notificado da ocorrência na fase interna (peças 89-91) ; ii) regularmente citado, não houve a apresentação de alegações de defesa que pudessem vir a esclarecer o equívoco de natureza formal, permitindo o amplo contraditório e reabertura de prazo para nova manifestação.
22.	Assim, diante desse contexto, considerando a validade da citação, e tendo em vista que não foi saneada a irregularidade concernente à execução física do objeto, em linha com a instrução da Unidade Técnica, temos como devido manter o respectivo débito parcial.
23.	Por fim, quanto à irregularidade remanescente neste parecer, consideramos que ela é suficiente para caracterizar prejuízo integral aos cofres públicos. Isso porque tanto a cobrança de ingressos - cuja venda somou R$ 99.850,00, segundo informado pela prefeitura (peça 44) - como os patrocínios oferecidos à realização do evento - que foram declarados no valor total de R$ 1.315.701,90 (peça 81) , muito superior, portanto, ao montante de recursos federais repassados - exigem a necessária e detalhada comprovação das receitas geradas e, igualmente, das respectivas despesas custeadas.
24.	A obrigação de prestar contas desses valores encontra-se prevista no termo de convênio (Cláusula Décima Segunda, Parágrafo Segundo, item"l", peça 4, p. 14) . Não é demais lembrar que essas quantias arrecadadas se constituem receitas de natureza pública e, sendo assim, submetem-se ao comando do art. 70, parágrafo único da Constituição Federal. Além disso, a exigência tem por objetivo mitigar as possibilidades de desvio e enriquecimento sem causa em eventos com fins lucrativos em que há aporte de recursos federais, visto que não tem sentido o Estado custear festividades que podem ter suas despesas completamente financiadas por vias eminentemente privadas.
25.	Ainda sobre essa questão, convém registrar que o Tribunal tem, inclusive, entendimento pacificado na linha exposta neste parecer (ver Acórdão 168/2018-TCU-Plenário, 6111/2017-1.ª Câmara, 2881/2017-2.ª Câmara, 7457/2016-1.ª Câmara, 7246/2016-1.ª Câmara, 9809/2019-1.ª Câmara) . Portanto, mesmo que se tenha concluído pela identificação do nexo de causalidade entre os valores retirados da conta específica do convênio e o pagamento da empresa contratada, não é possível desconstituir o débito integral nesta TCE sem que haja a necessária prestação de contas dos valores arrecadados com a venda de ingressos e recebidos a título de patrocínio.
26.	Ante o exposto, esta representante do Ministério Público manifesta-se, no mérito, pela irregularidade das contas do Senhor Luiz Vilar de Siqueira, com imputação de débito no valor integral dos recursos federais repassados no âmbito do Convênio n.º 703422/2009 - considerar crédito de R$ 67.190,51 (1/12/2010) em favor do responsável (peça 47) -, em razão da ausência de comprovação da execução física da despesa "Divulgação de carro de som" (R$ 79.200,00) e da necessária prestação de contas dos recursos obtidos com a venda de ingressos e recebidos à título de patrocínio, aos quais deve-se somar o descumprimento da movimentação financeira pactuada no convênio para fins de dosimetria da multa a ser aplicada àquele ex-prefeito, com fundamento no art. 57 da Lei n.º 8.443/1997."
É o Relatório.

não há.

Procuradora-Geral Cristina Machado da Costa e Silva.

TOMADA DE CONTAS ESPECIAL. NÃO COMPROVAÇÃO DA BOA E REGULAR APLICAÇÃO DE RECURSOS PÚBLICOS FEDERAIS TRANSFERIDOS PELO MINISTÉRIO DO TURISMO PARA INCENTIVAR O TURISMO POR MEIO DA IMPLEMENTAÇÃO DO PROJETO INTITULADO "PLANETA EXPO 2009". CITAÇÃO. REVELIA. IRREGULARIDADE DAS CONTAS. DÉBITO E MULTA. CIÊNCIA.

TOMADA DE CONTAS ESPECIAL (TCE)

Secretaria de Controle Externo de Tomada de Contas Especial (SecexTCE).

Conforme consignado no Relatório precedente, esta Tomada de Contas Especial (TCE) foi instaurada pelo Ministério do Turismo (MTur) em desfavor do Sr. Luiz Vilar de Siqueira (ex-prefeito, gestão 2009-2012) , em razão da impugnação total de despesas do Convênio 703422/2009, celebrado em 20/5/2009, com vigência incidente no período de 20/5/2009 a 23/8/2009, celebrado em 20/5/2009 com o Município de Fernandópolis/SP, tendo por objeto a realização do evento "Planeta Expo 2009", previsto para os dias 22 a 31 de Maio de 2009.
2.	Os recursos previstos para a execução do objeto do convênio foram de R$ 611.200,00, sendo R$ 61.200,00 de contrapartida do convenente e R$ 550.000,00 à conta do concedente, repassados em 24/6/2009. E a execução do objeto (evento) foi prevista para os dias 22 a 31/5/2009.
3.	A fase interna desta TCE obedeceu à regência normativa para a espécie e resultou na constatação de prejuízo ao Erário e identificação do responsável, conforme Relatório de Tomada de Contas Especial (peça 103) , Relatório e do Certificado de Auditoria (peças 104 e 105) e Parecer do Dirigente do Controle Interno (peça 106) , em conclusões uniformes por considerar irregulares as contas prestadas. O pronunciamento ministerial respectivo consta da peça 107.
4.	No âmbito deste Tribunal, após exame da documentação trazida ao processo, a Unidade Técnica entendeu cabível a citação e a audiência do responsável (Ofício 854/2019, ciência em 25/1/2019, peça 113) pelas seguintes irregularidades:
"CITAÇÃO
Irregularidade: não comprovação da boa e regular aplicação dos recursos federais repassados pelo Ministério do Turismo ao Município de Fernandópolis/SP, por meio do Convênio 703422/2009 (Siafi 703422; peça 4) ; objeto: apoio à realização do evento intitulado "Planeta Expo 2009", previsto para os dias 22 a 31 de Maio de 2009 (peça 1, p. 1) , em conformidade com o Plano de Trabalho aprovado (peça 100) , com vigência incidente no período de 20/5/2009 a 23/8/2009; 
Conduta: 
1)	 não comprovar a execução física do objeto do convênio em relação ao item "Divulgação de carro de som", no valor de R$ 79.200,00, conforme destacado nas ressalvas técnicas consignadas no Nota Técnica de Reanálise 1302/2013 (peça 41) ;
2)	 não apresentar, no âmbito do Contrato 168/2009 (peça 38, p. 1, no valor de R$ 458.400,00) , os Contratos de Exclusividade (com os devidos registros em cartório) entre a empresa representante Marcos Rogério Mioto Promoções Artísticas Ltda. e os artistas dos grupos das atrações musicais do evento, passível, portanto, de glosa, nos termos do Acórdão 96/2008-TCU-Plenário, além da reafirmação desse entendimento no Acórdão 3826/2013-TCU-Primeira Câmara, com a caracterização da ausência de justificativa quanto à inexigibilidade de licitação, prevista no inciso III do art. 25 da Lei 8.666/1993;
3) não apresentar documentos (notas fiscais, recibos, comprovantes de transferências bancárias e outros documentos equivalentes, emitidos em nome das bandas ou artistas e assinadas por seus representantes legais ou pelos seus empresários exclusivos, sendo essa representação ou exclusividade registrada em cartório) capazes de demonstrar que eventuais valores destinados a essa sociedade comercial foram repassados às bandas ou artistas que realizaram o evento;
4) não comprovar que os pagamentos foram efetivamente repassados à empresa contratada, representando a quebra do imprescindível nexo de causalidade entre a execução financeira e as despesas incorridas para a realização do evento avençado, além de descumprir a cláusula sétima do termo de convênio - Da Movimentação da Conta Específica e da Aplicação dos Recursos (peça 4, p. 8-9) ;
5) não comprovar que os valores arrecadados com a cobrança de ingressos em shows e eventos ou venda de bens e serviços produzidos ou fornecidos, ou recebidos a título de patrocínio, no âmbito deste Convênio foram revertidos para a consecução do objeto ou recolhidos à conta do Tesouro Nacional.
AUDIÊNCIA
Irregularidade: contratação irregular de intermediário entre o ente público e os artistas ou empresários exclusivos, no âmbito o Contrato 168/2009 (peça 38, p. 1) , ocasionada pela utilização indevida de inexigibilidade de licitação, visto que o interposto não apresentou contratos de exclusividade dos artistas com registro em cartório, nem comprovaram os pagamentos de cachês diretamente aos artistas;
Conduta: firmar o convênio, autorizar a abertura e ratificar o resultado do processo de inexigibilidade de licitação 12/2009, e assinar o contrato administrativo (peça 38, p. 1) com a empresa escolhida nesse procedimento, Marcos Rogério Mioto Promoções Artísticas Ltda. (CNPJ 06.142.904/0001-38) , cujos objetos eram a intermediação de artistas ou bandas para a qual a sociedade comercial não possuía contrato de exclusividade válidos para fins de contratação via inexigibilidade;"
5.	Esgotado o prazo regimental para a apresentação de alegações de defesa, o responsável manteve-se inerte, de modo que resta considerá-lo revel e dar prosseguimento ao processo, nos termos do art. 12, § 3º, da Lei 8.443/1992.
6.	Quanto ao prazo prescricional decenal para a pretensão punitiva do TCU, bem como para a busca de ressarcimento aos cofres públicos, importa esclarecer que a contagem foi iniciada em junho/2009, mas foi interrompida pelo ato que ordenou a citação do responsável, em 25/1/2019 (peça 110) , de modo que não há que se falar em prescrição neste caso, observado o que restou assente no Acórdão 1441/2016-TCU-Plenário (Relator Min. Relator Benjamin Zymler) .
7.	Em relação à origem do débito, a SecexTCE e o Ministério Público junto ao Tribunal divergem, mas ambos concordam pela irregularidade das contas do Senhor Luiz Vilar de Siqueira, com imputação de débito no valor integral dos recursos federais repassados no âmbito do Convênio 703422/2009.
8.	A SecexTCE entende que a irregularidade das contas inclui a impossibilidade de se firmar o nexo de causalidade entre os valores federais repassados e as despesas realizadas pelo convenente, diante das seguintes constatações:
"31.	A Nota Técnica Financeira PGTUR 551/2017 (peça 88) , mencionada supra, destaca inúmeras irregularidades na execução financeira, dentre elas:
Tabela 3
	Item
	Análise

	Licitação
	As cartas de exclusividades constantes dos autos não comprovam que a empresa contratada é a detentora da exclusividade dos artistas, em conformidade com a Lei 8.666/1993 e Acórdão 96/2008 - TCU.
Assim, uma vez que a contratação não ocorreu diretamente com os artistas ou com os seus empresários/representantes exclusivos, tem-se que a inexigibilidade de licitação foi irregular. Portanto serão glosados os valores referentes às apresentações artísticas. 
Valor da Glosa: R$ 458.400,00.
Observou-se que os serviços de Banners e Divulgação/Carro de Som não foram executados pela empresa contratada e sim pelas empresas Peteca Comércio de Pintura e Clóvis de Souza Melo.
Observa-se ainda que o edital contempla apenas os serviços de divulgação por meio de 02 carros de som volante. Os demais serviços do plano de trabalho não constam do edital. Já à fl. 291 dos autos, consta a informação de que os itens de "Publicidade: Divulgação em 05 emissoras" e "05 inserções diárias em mídia televisiva" não foram executados com os recursos do convênio. 
Portanto, a execução do item "banners" era o único item passível de aprovação, uma vez que já foram glosados os valores referentes às atrações artísticas (R$ 458.400,00) e referente à divulgação/carro de som (R$ 79.200,00 - glosa da área técnica) , e como ficou constatado que a empresa contratada não executou o serviço (fl. 126) , será glosado também o valor de R$ 2.800,00, correspondente ao item, e consequentemente a totalidade dos recursos do convênio.

	Contrato
	Não consta contrato ou qualquer outro documento referente a execução do item "Banners" constante do plano de trabalho. 

	Pagamentos / Movimentação Financeira
	O convenente enviou cópias "microfilmadas" dos cheques emitidos, visando comprovar os pagamentos efetuados (fl. 370 a 387) . Porém, devida a má qualidade das cópias, não foi possível identificar, com precisão, o favorecido de todos os cheques.

	Declarações
	Consta declaração do convenente atestando a existência de outros patrocinadores para o evento (fls. 449 a 450) , onde foi arrecadado o valor de R$ 1.315.701,90, e que tal valor foi gasto "em despesas relacionadas à execução do evento e despesas administrativas". No entanto não consta a comprovação do valor efetivamente recebido, bem como os itens do evento custeados com estas receitas."

9.	Para o Ministério Público junto ao Tribunal, em Parecer da lavra da Procuradora-Geral, Dra. Cristina Machado da Costa e Silva, no presente caso é possível estabelecer o nexo causal entre os recursos repassados ao convenente e as despesas realizadas para a consecução do objeto pelas seguintes razões:
"9.	No que concerne especificamente ao nexo causal, admitimos que não se afasta sua existência apenas pelo fato de haver empresa intermediadora entre a prefeitura e as bandas, quando ela é detentora de carta de exclusividade com registro em cartório para representação dos artistas na data programada para o evento (peça 37, p. 9 e peça 51, p. 27-28) , entendimento que se alinha ao item 9.2.3.2 da referida deliberação paradigmática. [Acórdão 1435/2017-TCU-Plenário]
10.	 Assim, no que concerne especificamente à exclusividade das bandas e à inexigibilidade de licitação, consideramos que não há elementos aptos a fundamentar a imputação de débito, nem a aplicação de multa ao responsável - inclusive em razão da audiência a ele dirigida -, em consonância com o entendimento do Tribunal firmado no Acórdão 1435/2017-TCU-Plenário.
11.	 Prosseguindo nesse tema, outro fato motivador para a impugnação das despesas com as bandas neste processo foi a ausência de documentos probatórios dos cachês recebidos pelos artistas (item "iii" retro) . Em processos semelhantes, cujos eventos ocorreram em data anterior à publicação da Portaria MTur 153/2009, de 6/10/2009, defendemos que tal situação não configura quebra do nexo causal, nem irregularidade que justifique a aplicação de multa, uma vez que não havia exigência de apresentação dessa informação pelo convenente à época, quando da prestação de contas. No presente caso, com o ajuste firmado em 20/5/2009 e sem previsão de cláusula constituindo tal obrigação da convenente (peça 4) , seguimos esse entendimento e consideramos que não cabe também penalizar o ex-prefeito em razão dessa ocorrência pela qual foi citado.
 (...) 
13.	 Superadas essas questões relacionadas exclusivamente à apresentação das bandas como ocorrências ensejadoras de dano ao erário, devem ser enfrentadas, ainda, as outras três irregularidades de natureza diversa pelas quais o ex-prefeito foi citado, mas que também podem levar à caracterização de prejuízo aos cofres públicos: i) ausência do nexo de causalidade relativamente aos pagamentos efetuados à empresa contratada, com emissão de cheques cujos favorecidos não puderam ser identificados, além de configurar descumprimento da Cláusula Sétima do termo pactuado; ii) a participação de patrocinadores, em montante muito superior ao de recursos federais repassados (R$ 1.315.701,90) , sem que a declaração prestada pelo convenente estivesse acompanhada da devida comprovação de que esse valor foi revertido em prol do evento - inclusive com a discriminação das respectivas despesas custeadas -, ou que, ao menos parte dele, foi recolhido à conta do Tesouro Nacional (Cláusula Terceira, inciso II, item "dd", peça 4, p. 6) ; e, iii) não comprovação quanto à execução física do item "Divulgação de carro de som", no valor de R$ 79.200,00.
14.	 Relativamente à irregularidade descrita no item "i" supra, entendemos que há como estabelecer esse liame para o total das despesas declaradas como executadas pelo convenente no documento "Relação de Execução da Receita e Despesa" (peça 19) , que indica despesas da ordem de R$ 540.525,93 (R$ 486.479,85 de recursos federais + 54.046,08 de valores da contrapartida) , conforme a análise a seguir explicitada.
15.	 Relativamente aos cheques emitidos no âmbito do convênio, constam quatro em que a microfilmagem permite a identificação das seguintes características: i) um cheque bem legível e outros dois nem tanto, mas que, em todos os casos, é possível reconhecer o nome da empresa Marcos Rogério Mioto Promoções Artísticas Ltda. como destinatária das quantias neles registradas - respectivamente, R$ 423.109,69, R$ 47.290,33 e R$ 2.800,00 e (peça 55, p. 13, 3, e 11) , que totalizam R$ 473.200,02; e, ii) um cheque bem legível tendo como favorecido o banco Santander, no valor de R$ 60.444,23 (peça 55, p. 17) .
16.	 Além desses cheques, há, ainda, mais um cuja microfilmagem não permite sua leitura (peça 55, p. 7) , mas que, não obstante tal condição, tendo em vista os dados registrados no extrato bancário da conta específica (peça 27, p. 3) , é possível concluir - por exclusão - tratar-se daquele de valor correspondente a R$ 6.755,75.
17.	 Por outro lado, tem-se que a contratada emitiu quatro notas fiscais no âmbito do convênio, nos valores de R$ 54.046,08, R$ 25.153,92, R$ 458.400,00 e R$ 2.800,00 (peça 23, p. 1-4) , que totalizam R$ 540.400,00, equivalente à soma de todos os cheques descontados da conta específica (R$473.200,02 + 60.444,23 + 6.755,75) , perfazendo, assim, ainda que indiretamente, a necessária correlação entre receitas e despesas ajustadas.
18.	 Outrossim, cabe acrescentar que a diferença entre o valor total referente às notas fiscais e cheques compensados (R$ 540.400,00) com aquele indicado na contabilidade da prestação de contas, antes mencionado (R$ 540.525,93, peça 19) , corresponde tão somente à soma de duas tarifas bancárias (R$ 59,45 e R$ 66,48) descontadas da conta específica. Muito embora sejam irregulares diante da vedação do convênio a despesas dessa natureza (peça 4, p. 10) , essa irrisória quantia pode ser desconsiderada para fins de cálculo do prejuízo, uma vez que o convenente devolveu parte do saldo remanescente (R$ 70.674,07) aos cofres federais, no montante de R$ 67.190,51, que foi recolhido em 1/12/2010 (peça 47) .
19.	 Assim, não obstante a impossibilidade de leitura de um dos cheques, bem como a indicação, em outro, de um banco como favorecido em detrimento da empresa Marcos Rogério Mioto, orientados pela busca da verdade material nos autos, consideramos viável estabelecer o nexo causal financeiro entre os recursos federais repassados e as despesas pagas à contratada, de modo que, a nosso ver, inexiste débito associado também a este apontamento da citação."
10.	A despeito da questão do nexo causal, o MP/TCU entende que não há como afastar o débito integral no presente exame, uma vez que:
" (...) No entanto, cabe a ressalva, de que houve descumprimento da movimentação financeira pactuada no convênio, visto que os pagamentos não poderiam ser efetuados mediante emissão de cheques, mas realizados somente por meio de crédito na conta bancária de titularidade dos fornecedores/prestadores de serviços (peça 4, p. 9) , cabendo, assim, a aplicação da penalidade de multa ao responsável pela ocorrência.
20. A despeito da descaracterização do dano a partir das ocorrências até agora examinadas, entendemos que subsistem duas irregularidades que configuram a existência de prejuízo associado ao Convênio n.º 703422/2009, sendo elas: i) parcial, em razão da falta de comprovação da execução física em relação ao item "Divulgação de carro de som", no valor de R$ 79.200,00; e, ii) integral, diante da ausência de comprovação de que os valores arrecadados com a cobrança de ingressos ou recebidos a título de patrocínio foram revertidos para a consecução do objeto ou recolhidos à conta do Tesouro Nacional.
 (...) 
23.	 Por fim, quanto à irregularidade remanescente neste parecer, consideramos que ela é suficiente para caracterizar prejuízo integral aos cofres públicos. Isso porque tanto a cobrança de ingressos - cuja venda somou R$ 99.850,00, segundo informado pela prefeitura (peça 44) - como os patrocínios oferecidos à realização do evento - que foram declarados no valor total de R$ 1.315.701,90 (peça 81) , muito superior, portanto, ao montante de recursos federais repassados - exigem a necessária e detalhada comprovação das receitas geradas e, igualmente, das respectivas despesas custeadas.
24.	 A obrigação de prestar contas desses valores encontra-se prevista no termo de convênio (Cláusula Décima Segunda, Parágrafo Segundo, item"l", peça 4, p. 14) . Não é demais lembrar que essas quantias arrecadadas se constituem receitas de natureza pública e, sendo assim, submetem-se ao comando do art. 70, parágrafo único da Constituição Federal. Além disso, a exigência tem por objetivo mitigar as possibilidades de desvio e enriquecimento sem causa em eventos com fins lucrativos em que há aporte de recursos federais, visto que não tem sentido o Estado custear festividades que podem ter suas despesas completamente financiadas por vias eminentemente privadas.
25.	 Ainda sobre essa questão, convém registrar que o Tribunal tem, inclusive, entendimento pacificado na linha exposta neste parecer (ver Acórdão 168/2018-TCU-Plenário, 6111/2017-1.ª Câmara, 2881/2017-2.ª Câmara, 7457/2016-1.ª Câmara, 7246/2016-1.ª Câmara, 9809/2019-1.ª Câmara) . Portanto, mesmo que se tenha concluído pela identificação do nexo de causalidade entre os valores retirados da conta específica do convênio e o pagamento da empresa contratada, não é possível desconstituir o débito integral nesta TCE sem que haja a necessária prestação de contas dos valores arrecadados com a venda de ingressos e recebidos a título de patrocínio."
11.	Assiste razão ao MP/TCU, uma vez que a irregularidade observada no processo licitatório, no que diz respeito à inexigibilidade de licitação, não é razão, por si só, para a imputação de débito, em especial quando há indícios suficientes da realização do evento. Ademais, o convênio foi firmado em 20/5/2009, antes, portanto, da Portaria MTur 153/2009, de 6/10/2009, e não há cláusula no Convênio 703422/2009 constituindo obrigação da convenente de apresentação de documento comprobatório do efetivo recebimento do cachê por parte dos artistas, e/ou bandas, e/ou grupos, emitido pelo contratante dos serviços.
12.	Vale lembrar que nesses casos, a despeito das divergências já suscitadas nesta Corte de Contas, entendo que a ausência de apresentação de comprovantes de pagamentos dos cachês somente justificaria a imputação do débito no caso de eventos posteriores à edição da Portaria do Ministério do Turismo 153/2009, que passou a exigir tais documentos. Nesse sentido, o Acórdão 1892/2020-TCU-Plenário, de minha relatoria, onde sustentei que "sempre acompanhei a tese de que, em processo padrão do MTur, em especial, aqueles referentes a eventos executados antes da edição da Portaria MTur 153/2009 (art. 17, §2°) , não é razoável exigir a apresentação de comprovantes assinados pelos artistas ou seus representantes legais diretos, visto que não era exigência prevista nos termos de convênios ou normativos da época, sendo regra a demonstração do pagamento apenas por meio da empresa intermediadora".
13.	No que diz respeito ao nexo de causalidade relativamente aos pagamentos efetuados à empresa contratada, com emissão de cheques que, segundo a SecexTCE, os favorecidos não puderam ser identificados, ao conferir todos as peças indicadas pelo Parquet, constatei ser possível identificar os pagamentos realizados em confronto com as Notas Fiscais e o extrato bancário constante dos autos, de modo que entendo razoáveis os apontamentos do MP/TCU, que  indicam a possibilidade de estabelecer o nexo causal financeiro entre os recursos federais repassados e pagamentos à contratada. Não se afasta, entretanto, o fato de que foi indevido o meio de pagamento utilizado, uma vez que a cláusula sétima do termo de convênio prescrevia que os pagamentos não poderiam ser efetuados mediante emissão de cheques, mas realizados somente por meio de crédito na conta bancária de titularidade dos fornecedores/prestadores de serviços (peça 4, p. 9) , cabendo, assim, a aplicação da pena de multa ao responsável em face desta irregularidade.
14.	Também, acompanho o Parquet quanto à falta de comprovação da execução física em relação ao item "Divulgação de carro de som". Na verdade, a SecexTCE indicou que o contrato 169/2009, no valor de R$ 79.200,00, incluiu não só a divulgação em carro de som, mas, também, a confecção de banners, item que também foi glosado, uma vez que ficou constatado que a empresa contratada não executou o serviço. 
15.	E, no que diz respeito à não comprovação de que os valores arrecadados com a cobrança de ingressos e patrocínio tenham sito revertidos para o objeto ou recolhidos à conta do Tesouro Nacional, assiste razão ao MP/TCU, pois há elementos nos autos que indicam que, para o evento "Planeta Expo 2009", objeto do Convênio 703422/2009, houve cobrança de ingressos, cuja venda somou R$ 99.850,00 (peça 44) , bem como aportes financeiros de patrocinadores, que somaram R$ 1.315.701,90 (peça 81) .
16.	Neste caso, como bem destacou o Ministério Público junto ao Tribunal, "não tem sentido o Estado custear festividades que podem ter suas despesas completamente financiadas por vias eminentemente privadas". Ora, uma vez que o evento contou com fonte de recursos diversas, da ordem total de R$ 1.415.551,90, quase três vezes superior ao repassado pelo MTur, sem que se tenha demonstrado sua aplicação, perde-se a justificativa da necessidade de aporte de recursos federais para a realização do evento. Note-se que nem mesmo é possível saber se os recursos arrecadados com ingressos e patrocínio foram utilizados para o pagamento das despesas indicadas no plano de trabalho aprovado pelo MTur.
17.	Disso decorre que a falta de prestação de contas dos recursos arrecadados com ingressos e patrocínio torna incerta e confusa as fontes de financiamento e a correspondente aplicação dos recursos na realização do evento. O que se tem é que a falta de detalhamento da arrecadação total e a discriminação das despesas realizadas ofuscam a regularidade da execução financeira e infringem a obrigação de prestar contas do total dos valores utilizados na consecução dos objetivos do convênio, conforme expressamente previsto no termo de convênio (peça 4, p. 14) , in verbis:
"CLÁUSULA DÉCIMA SEGUNDA - DA PRESTAÇÃO DE CONTAS
 (...) 
PARÁGRAFO SEGUNDO
 (...) 
l) comprovante da aplicação, na consecução do objeto deste Convênio, dos valores arrecadados com a cobrança de ingressos em show e eventos ou com a venda de bens e serviços produzidos ou fornecidos no âmbito deste Instrumento, ou do seu recolhimento à conta do Tesouro Nacional, quando for o caso."
18. 	Para além da previsão do ajuste, tem-se que as quantias arrecadadas com ingressos e patrocínio se constituem receitas de natureza pública e são alcançadas pelo dever de prestar contas, nos termos do art. 70, parágrafo único da Constituição Federal. 
19.	Nesse mesmo sentido, o Acórdão 96/2008-TCU-Plenário, Rel. Ministro Benjamin Zymler: 
"9.5.2. os valores arrecadados com a cobrança de ingressos em shows e eventos ou com a venda de bens e serviços produzidos ou fornecidos em função dos projetos beneficiados com recursos dos convênios devem ser revertidos para a consecução do objeto conveniado ou recolhidos à conta do Tesouro Nacional. Adicionalmente, referidos valores devem integrar a prestação de contas;"
20.	Com essas observações, entendo que a ausência da prestação de contas do total da arrecadação obtida com a realização do evento, incluindo as receitas com a cobrança de ingresso e com o aporte de patrocínio, é suficiente para irregularidade das contas e condenação em débito correspondente à totalidade dos valores repassados, abatido o crédito de R$ 67.190,51, referente à restituição realizada, em 1/12/2010, pelo Município de Fernandópolis (peça 47) . Acrescento, para fins de dosimetria da pena de multa, a indevida inexigibilidade de licitação e a ausência de comprovação da execução física da despesa "Divulgação de carro de som" (R$ 79.200,00) .
20.	Não havendo ocorrido a prescrição, como bem pontuou a SecexTCE, e inexistindo elementos que demonstrem a boa-fé ou de outros excludentes de culpabilidade na conduta do responsável, não há outro encaminhamento a ser dado ao presente processo que não o julgamento pela irregularidade de suas contas especiais, condenando-os pelo débito apurado, além de aplicar-lhe a multa prevista no art. 57 da Lei 8.443/1992, já subsumida a multa do art. 58 da mesma Lei, cujo valor, em face do montante atualizado do débito, fixo em R$ 100.000,00 (cem mil reais) . 
21.	Com fundamento no art. 16, § 3º, da Lei 8.442/92, deve ser remetida cópia dos autos ao Procurador-Chefe da Procuradoria da República no Estado de São Paulo, para as providências que entender cabíveis.
	Ante o exposto, incorporando os fundamentos do Parecer do Ministério Público às minhas próprias razões de decidir, Voto no sentido de que o Tribunal adote a deliberação que ora submeto à apreciação deste Colegiado.
TCU, Sala das Sessões Ministro Luciano Brandão Alves de Souza, em
AROLDO CEDRAZ 
Relator